【裁判字號】    93,上易,151
【裁判日期】    950628
【裁判案由】    拆屋還地
【裁判全文】
臺灣高等法院高雄分院民事判決         93年度上易字第151號
上  訴  人  北辰宮管理委員會
法定代理人  乙○○
訴訟代理人  何曜男律師
複 代理 人  鄧國璽律師
            曾慶雲律師
            朱育男律師
被 上訴 人  丙○○
上列當事人間請求拆屋還地事件，上訴人對於民國民國93年6 月
23日臺灣高雄地方法院93年度訴字第162 號第一審判決提起上訴
，本院於95年6 月14日言詞辯論終結，判決如下：
    主  文
原判決廢棄。
被上訴人應將坐落高雄縣六龜鄉○○段695 地號土地上如附圖所
示斜線部分面積23.4平方公尺之房屋拆除，並將土地返還上訴人
。
第一、二審訴訟費用由被上訴人負擔。
    理  由
一、上訴人主張：伊所有坐落高雄縣六龜鄉○○段695 地號土地
    （整編前為高雄縣六龜鄉○○段612 地號，下稱695 地號土
    地），為被上訴人無權占有如附圖所示斜線部分（面積23.4
    平方公尺，下稱系爭土地）興建房屋（下稱系爭房屋），屢
    經伊請求拆屋，並將土地返還伊，均未獲置理，爰依民法第
    767 條前段及中段規定，求為判決被上訴人應將系爭土地上
    如附圖所示斜線部分面積23.4平方公尺之房屋拆除，並將土
    地返還上訴人。原審判決上訴人敗訴，上訴人本院聲明廢棄
    原判決，准如上述之請求。
二、被上訴人則以：伊於民國55年1 月間以向訴外人王文謄購買
    坐落同段697 地號土地（整編前為高雄縣六龜鄉○○○段
    604 地號，下稱697 地號土地）之其中3 坪，供上訴人興建
    廁所，上訴人則提供系爭土地予伊興建廚房，而約定交換使
    用土地，故兩造就系爭土地有互易關係存在，伊占有系爭土
    地即非無權占有等語，資為抗辯，並聲明：上訴駁回。
三、查系爭土地為上訴人所有，其上有被上訴人於55年間所建系
    爭房屋，面積23．4 平方公尺，供上訴人作為廚房使用等情
    ，業據上訴人提出土地登記謄本、照片為證，且經原審囑託
    高雄縣美濃地政事務所測量人員勘測明確，製有複丈成果圖
    即附圖在卷可稽，並為兩造所不爭，堪信為真實。
四、兩造爭點在於：被上訴人占用系爭土地興建系爭房屋，有無
    正當權源一節。經查：
  (一)按互易為當事人雙方約定互相移轉金錢以外之財產權之契約
    ，本件依被上訴人之抗辯，上訴人提供系爭土地予被上訴人
    建屋，被上訴人則提供土地予上訴人建廁所，而約定交換使
    用土地，並非約定移轉土地所有權，自不能認為互易，是被
    上訴人辯稱兩造間有互易關係存在云云，已有未合。又被上
    訴人抗辯兩造間有約定交換使用土地之事實，既為上訴人所
    否認，自應由被上訴人負舉證之責。
  (二)被上訴人辯稱伊於55年1 月間以向訴外人王文謄購買同段69
    7 地號土地之其中3 坪，提供上訴人興建廁所云云，雖提出
    其上記載經領人王文謄（已死亡）向丙○○領到中山堂後壁
    直線建地三坪代金新台幣玖佰元之收據1 紙為證，並舉證人
    即在該收據上簽名為立會人之張文記於原審證述：「被告（
    指被上訴人，下同）向王文騰（謄）購買土地是要提供北辰
    宮蓋廁所。」，惟張文記另證述：「（問：有無說到北辰宮
    要提供土地給被告蓋廚房？）這個我不知道」（見原審卷第
    95 頁） ，且被上訴人自陳其買受土地與上訴人交換時，並
    未立據證明（見原審卷第19頁），並自承「互易部分當時確
    實沒有證明」「『買地』時有張文記可以證明」（見原審卷
    第19頁），是張文記並不知北辰宮要提供土地給被上訴人興
    建廚房之事，則其陳述被上訴人向王文謄購買土地是要提供
    北辰宮蓋廁所云云，無非係依被上訴人所說，其證詞及被上
    訴人所提收據均僅能證明被上訴人有向王文謄購買土地，尚
    不能證明兩造間有約定交換使用土地之事實。至被上訴人雖
    舉證人丁○○證述：「（問：丙○○向王文謄購買土地與北
    辰宮交換使用事你知否？情形如何？）知道，大家自小在一
    起都是鄰居都認識，因為北辰宮當時沒有廁所，所以『他們
    說』由被告向我表哥王文騰（謄）購買土地，然後與北辰宮
    交換，給北辰宮蓋廁所，北辰宮土地供被告蓋廚房。」（見
    原審卷第94頁），惟丁○○之證詞既係轉述傳聞自第三人之
    陳述，自不足憑以認定兩造間有約定交換使用土地之事實。
  (三)被上訴人雖提出賣渡證1 紙，辯稱上訴人於72年間向甲○○
    購買697 地號土地上如該賣渡證上圖示面積17.375平方公尺
    之部分土地，其比鄰地註明「廟現在廁所」之用地，不在該
    買賣範圍，即足證明該廁所用地係伊購自王文謄而於55年間
    與上訴人約定交換使用之3 坪土地云云，惟為上訴人所否認
    ，經查被上訴人所提賣渡證上並未記載訂約日期，被上訴人
    辯稱該賣渡證係72年間所簽，已屬無據。且北辰宮於55年間
    並未建有廁所，嗣先向甲○○購地建廁所，於60幾年間簽立
    上開賣渡證再次向甲○○購地建廟等情，業經證人甲○○於
    本院到庭證述明確（見本院卷第200 頁、第208 至209 頁）
    ，足認北辰宮於55年間並未建有廁所，係嗣後向甲○○購地
    才建廁所。是被上訴人執上開賣渡證，辯稱北辰宮於55年間
    所蓋廁所之用地係伊購地與北辰宮約定交換使用之土地云云
    ，自非可採。
  (四)又系爭土地係屬695 地號土地之一部分，該695 地號土地整
    編前為高雄縣六龜鄉○○段612 地號，原屬訴外人邱泉、邱
    尾珍自36年間所共有，邱泉死亡後，其應有部分由其繼承人
    邱丁富、邱定福於78年間辦理繼承登記，邱尾珍死亡後，其
    應有部分由其繼承人戊○○○於78年間辦理繼承登記，嗣由
    邱丁富、邱定福及戊○○○於79年5 月25日以買賣為原因移
    轉登記予上訴人之事實，有土地登記簿謄本在卷可稽。被上
    訴人雖辯稱該695 地號土地係上訴人於46年12月25日向邱泉
    及邱尾珍所購，伊於55年間甲○○擔任上訴人主任委員時，
    即與甲○○協議交換使用土地云云，但為上訴人所否認，亦
    經證人甲○○於本院到庭否認，嗣被上訴人雖改稱其於55年
    間係與當時擔任北辰宮會計之王永及總務邱貴雲互易土地云
    云，仍為上訴人所否認，被上訴人固提出杜賣盡根契據，證
    明系爭土地所屬之695 地號土地係上訴人於46年12月25日向
    地主訴外人邱尾珍與邱泉所購，惟上訴人否認該契據為真正
    ，且依該契據之內容，係記載邱尾珍與邱泉於46年12月25日
    因出賣坐落高雄縣六龜鄉○○段612 地號土地（即整編後
    695 地號土地）而立據予承買人王永等情（見原審卷第22頁
    ），並非邱尾珍與邱泉售地予上訴人所立之書面，又上訴人
    亦否認王永於55年間係其負責人，復參以證人戊○○○於原
    審證述：「因為我小時候身體不好，廟給我保佑，我感謝廟
    ，他們有說要向我買，我說不用，就贈與給北辰宮。」「我
    父親邱尾珍沒有向我提起過出售695 號土地給北辰宮的事，
    後來代書有向我說，我說不要賣，我寄戶給北辰宮，我說用
    贈與的就可以。」「（問：以前丙○○作北辰宮總務時，是
    否有代表北辰宮向你說明向你父親賣（買）土地的事？）沒
    有。」「（問：丙○○以前帶人來是否有說邱尾珍賣土地的
    事？）沒有。」（見原審卷第96、97頁）等情，是縱認上開
    契據為真正，亦僅能證明邱泉與邱尾珍於46年間係將695 地
    號土地出賣予王永，但不足證明上訴人於46年間曾向邱泉與
    邱尾珍購地並於55年間提供予被上訴人建屋而與被上訴人有
    約定交換使用土地之事實。
  (五)被上訴人另辯稱伊占有系爭房地將近36年，歷經數位北辰宮
    管委會主委及主事，均無人向伊主張系爭土地係上訴人所有
    ，由此證明兩造間有約定交換使用土地之事實；且79年間，
    北辰宮辦理系爭土地所有權登記時，也未曾向伊主張所有權
    ，若非與伊約定交換使用土地，則與常理有違云云。惟上訴
    人係於79年5 月25日始取得系爭房屋所在之695 地號土地所
    有權，則上訴人於是日之前，既非系爭土地之所有人，自無
    從向被上訴人主張權利，尚難憑此認定兩造間有交換使用土
    地之事實。又上訴人取得系爭土地所有權後，是否向被上訴
    人請求拆屋還地，乃其權利是否行使之問題，尚不得以上訴
    人未即行使權利，遽認被上訴人占有系爭土地係有正當權源
    。
五、綜上所述，被上訴人抗辯兩造間有約定交換使用土地，及就
    系爭土地有互易關係存在云云，洵非有據。上訴人主張被上
    訴人無權占有系爭土地，堪予採信。從而，上訴人依民法第
    767 條之規定，請求被上訴人將系爭土地上如附圖所示斜線
    部分面積23.4平方公尺之房屋拆除，並將土地返還上訴人，
    即屬正當，應予准許。原審判決上訴人敗訴，尚有未洽。上
    訴意旨指摘原判決不當，求予廢棄改判，為有理由，爰由本
    院予以廢棄，改判如主文第二項所示。至兩造其餘主張及所
    舉證據，於判決結果不生影響，毋庸逐一論述，併此敘明。
六、據上論結，本件上訴為有理由，依民事訴訟法第450 條、第
    78條，判決如主文。
中    華    民    國    95    年    6     月    28    日
                            民事第四庭
                                審判長法官   蔡文貴
                                法      官   黃科瑜
                                法      官   徐文祥
中    華    民    國    95    年    6     月    29    日
                                書  記  官   陳金卿
以上正本證明與原本無異。
本件不得上訴。


司法院資訊處製作；財團法人民間司法改革基金會備份。
